臺灣高等法院臺中分院刑事判決
111年度上訴字第1881號
上  訴  人  
即  被  告  方仁傑
選任辯護人  季佩芃律師
上列上訴人因偽造文書案件，不服臺灣苗栗地方法院110年度訴
字第450號中華民國111年6月7日第一審判決（聲請簡易判決處刑
案號：臺灣苗栗地方檢察署110年度偵字第4628號），提起上訴
，本院判決如下：
    主    文
上訴駁回。
    犯罪事實
一、甲○○為乙○○之子，2人間具有家庭暴力防治法第3條第3款所
    定之家庭成員關係。乙○○於民國109年11月至12月間因病住
    院，甲○○為取得乙○○之戶口名簿以申請補助，竟基於行使偽
    造私文書之犯意，未經乙○○之同意或授權，先於109年12月8
    日前之某日，委由不知情之刻印業者偽刻如附表編號1所示
    「乙○○」之印章1枚，復於109年12月8日之某時，前往苗栗
    縣○○鎮○○路000號苗栗縣竹南鎮戶政事務所，在如附表編號2
    所示之委託書上，於委託人簽章欄位偽簽「乙○○」之署名1
    枚，並持前述偽造之印章蓋用於上開署名之後，而形成「乙
    ○○」印文1枚，甲○○即以此方式冒用乙○○之名義偽造上開委
    託書，據以表彰乙○○委託甲○○申請補領戶口名簿之不實事項
    。甲○○再將上開偽造之委託書持以交付不知情之苗栗縣竹南
    鎮戶政事務所承辦人員而予行使，該承辦人員乃補發戶口名
    簿予甲○○收執，足以生損害於乙○○之公共信用及戶政機關對
    於戶政資料管理之正確性。
二、案經乙○○訴由臺灣苗栗地方檢察署檢察官偵查後，聲請以簡
    易判決處刑，由臺灣苗栗地方法院改依通常程序審理。
    理    由
壹、證據能力取捨之意見：
一、按被告以外之人於審判外之陳述，雖不符刑事訴訟法第159
    條之1至第159條之4之規定，然經當事人於審判程序同意作
    為證據，法院審酌該言詞陳述作成時之情況，認為適當者，
    亦得為證據；當事人、代理人或辯護人於法院調查證據時，
    知有刑事訴訟法第159條第1項不得為證據之情形，而未於言
    詞辯論終結前聲明異議者，視為有前項之同意，刑事訴訟法
    第159條之5定有明文。而刑事訴訟法第159條之5立法意旨，
    在於確認當事人對於傳聞證據有處分權，得放棄反對詰問權
    ，同意或擬制同意傳聞證據可作為證據，屬於證據傳聞性之
    解除行為，如法院認為適當，不論該傳聞證據是否具備刑事
    訴訟法第159條之1至第159條之4所定情形，均容許作為證據
    ，不以未具備刑事訴訟法第159條之1至第159條之4所定情形
    為前提。此揆諸「若當事人於審判程序表明同意該等傳聞證
    據可作為證據，基於證據資料愈豐富，愈有助於真實發見之
    理念，此時，法院自可承認該傳聞證據之證據能力」立法意
    旨，係採擴大適用之立場。蓋不論是否第159條之1至第159
    條之4所定情形，抑當事人之同意，均係傳聞之例外，俱得
    為證據，僅因我國尚非採澈底之當事人進行主義，故而附加
    「適當性」之限制而已，可知其適用並不以「不符前四條之
    規定」為要件。惟如符合第159條之1第1項規定之要件而已
    得為證據者，不宜贅依第159條之5之規定認定有證據能力(
    最高法院104年度第3次刑事庭會議決議參照）。本案下列所
    引用被告以外之人於審判外陳述，並無符合刑事訴訟法第15
    9條之1第1項規定之情形，且公訴人、上訴人即被告甲○○（
    下稱被告）、辯護人於本院依法調查上開證據之過程中，均
    已明瞭其內容而足以判斷有無刑事訴訟法第159條第1項不得
    為證據之情事，惟並未於言詞辯論終結前聲明異議，且被告
    、辯護人更於本院準備程序時就此部分供述證據之證據能力
    表示沒有意見（詳參本院卷第77至79頁，原審卷第27、123
    至125頁）。本院審酌上開陳述作成時之情況，並無違法取
    證之瑕疵，認以之作為證據為適當，揆諸上開規定，應具有
    證據能力。
二、復按刑事訴訟法第159條至第159條之5有關傳聞法則之規定
    ，乃對於被告以外之人於審判外之言詞或書面陳述所為之規
    範；至非供述證據之物證，或以科學、機械之方式，對於當
    時狀況所為忠實且正確之記錄，性質上並非供述證據，應無
    傳聞法則規定之適用，如該非供述證據非出於違法取得，並
    已依法踐行調查程序，即不能謂其無證據能力。本案下引之
    其他非供述證據，均與本案待證事實具有關聯性，公訴人、
    被告、辯護人皆不爭執其證據能力，且無證據證明有何偽造
    、變造或公務員違法取得之情事，復經本院依法踐行調查證
    據程序，自得作為證據，而有證據能力。
貳、實體認定之依據：
一、訊據被告對於前述委請他人刻印並在申請書上蓋用「乙○○」
    印章，及簽寫「乙○○」署名而向戶政機關申請補領戶口名簿
    等情固坦承不諱，惟矢口否認有何行使偽造私文書之犯行，
    並辯稱：告訴人乙○○有委託我處理申請補助款事宜，地點是
    在慈祐醫院，至於時間我已經不記得了，我是寫紙條跟告訴
    人乙○○提到要去申請補助的事情，她當時也有同意，由於我
    是第一次辦理補助，並不知道需要備妥戶口名簿，我是到了
    現場才知道；我是依照告訴人乙○○的授權去辦理，並無行使
    偽造私文書之犯意等語。　　
二、選任辯護人則提出辯護意旨略以：告訴人乙○○確有授權被告
    辦理補助事宜，而請領戶口名簿既為必備文件，當然在授權
    範圍內；且當時之所以會申請補助，無非是告訴人乙○○突然
    需要大額醫療費用，遠超過被告經濟能力所能負荷，而告訴
    人乙○○又對被告隱瞞自己另有其他社會保險給付所致。關於
    告訴人乙○○已有概括授權一事，業經證人李○○證述詳盡，縱
    認被告誤解告訴人乙○○之授權範圍，然被告所為均在追求告
    訴人乙○○之利益，且告訴人乙○○並未具體限制授權範圍，被
    告所為並非毫無合理理由，且本件並不存在法益之侵害。又
    告訴人乙○○於新光醫院住院期間，係由被告請假全天後照護
    ，而非由方○○負責照護，且告訴人乙○○就被告持有身障卡係
    為申請補助一事確屬知情，告訴人乙○○所述顯然不實。告訴
    人乙○○就入住慈祐醫院附設護理之家乙節均未詢問被告，足
    證申請補助一事自始就在被告與告訴人乙○○討論範圍之內等
    語。
三、惟查：　
（一）告訴人乙○○於109年11月至12月間，因病住院接受治療，
      而被告為取得告訴人乙○○之戶口名簿以申請補助，先於10
      9年12月8日前之某日，委由苗栗縣竹南鎮之刻印業者盜刻
      如附表編號1所示「乙○○」之印章1枚，復於109年12月8日
      某時，前往苗栗縣竹南鎮戶政事務所，在如附表編號2所
      示之委託書上，於委託人簽章欄位偽簽「乙○○」之署名1
      枚，並持前述偽造之印章蓋用於上開署名之後，而形成「
      乙○○」印文1枚，據以表彰告訴人乙○○委託被告申請補領
      戶口名簿事宜，被告再將上開偽造之委託書持以交付不知
      情之苗栗縣竹南鎮戶政事務所承辦人員而予行使等情，業
      據證人即告訴人乙○○、證人方○○、李○○於原審審理時證述
      明確（詳參原審卷第83、84、89、91至92、95至96、98至
      99、106至108、111至118頁），復有新光醫療財團法人新
      光吳火獅紀念醫院111年1月11日新醫醫字第1110000021號
      函及所附告訴人乙○○之病歷資料影本、慈祐醫院111年1月
      19日慈醫字第1110000014號函及所附告訴人乙○○住院病歷
      摘要及護理紀錄影本、註銷之戶口名簿翻拍照片、109年1
      2月8日戶口名簿申請書暨所附委託書、109年12月24日戶
      口名簿申請書暨所附委託書、告訴人乙○○及方○○身分證影
      本在卷可稽（詳參他字卷第5、11至13、27頁，原審病歷
      卷第5至47、51至79頁），被告對此亦無異詞（詳參他字
      卷第33至35頁，原審苗簡字卷第71至72頁，原審訴字卷第
      25至26、127至128頁）。此部分之事實堪以認定，先予敘
      明。
（二）依證人即告訴人乙○○於原審審理時證稱：我並沒有授權被
      告去補領戶口名簿以申請補助，也沒有同意被告刻我的印
      章（詳參原審訴字卷第84頁），而證人即被告之妹方○○於
      原審審理時亦證稱：告訴人乙○○於109年12月間之意識狀
      態並不穩定，有時清楚，有時不清楚，而當時戶口名簿都
      放在我家保管中，沒有遺失，就我所知，告訴人乙○○在10
      9年12月8日前並沒有授權或同意被告去辦戶口名簿，而在
      告訴人乙○○住院期間，我與被告有聯絡溝通很多次，說雙
      方各自去查詢有沒有什麼社會補助可以申請，但是我沒有
      提到要請被告去申請補助，被告也沒有跟我提到說要去申
      請補助，後來我要幫告訴人乙○○換發身分證時，經由戶政
      人員之告知，我才知道手上的戶口名簿被註銷了，我也無
      法確定被告補發戶口名簿的用途，我有將戶口名簿被註銷
      的事情告知母親等語（詳參原審卷第91至109頁）。由此
      觀之，被告與其妹方○○於告訴人乙○○住院期間，雖有彼此
      聯繫溝通關於各自分頭查詢補助款請領之事宜，然就申請
      補領告訴人乙○○之戶口名簿一事，則從未在被告與方○○等
      兄妹討論範圍之列，告訴人乙○○更不曾授權被告為其刻用
      印章及辦理戶口名簿補領事宜。此觀被告於偵訊時坦言：
      「（問：你母親有同意你刻她的印章申請戶口名簿？）當
      時她病重，沒有意識」等語（詳參他字卷第34頁反面），
      及被告於本院審理時針對所詢「有無具體向乙○○或方○○提
      及需要申請補發相關文件」一事，被告僅以「任何人都會
      認為是在授權同意的範圍裡面」等語應答（詳參本院卷第
      149頁），卻未能詳細指出告訴人乙○○究係何時、何地明
      確授權或委託其補領戶口名簿，其理益明。是以被告空言
      辯稱已獲告訴人乙○○授權申請補領戶口名簿乙節，並無所
      據，尚非可採。
（三）按刑法第210 條之偽造文書，以無製作權之人冒用他人名
      義而製作該文書為要件之一，行為人基於他人之授權委託
      ，在授權範圍內雖有權代表本人製作本人名義之文書，而
      不成立該條之罪，惟若逾越授權範圍，即不得以曾經授權
      而據以免責（最高法院110年度台上字第5825號刑事判決
      參照）。又無代理權或雖有代理權而逾越其權限，而以本
      人之名義作成文書者，亦不失其為偽造。縱使一方將印章
      交由他方保管，倘未經本人之授權，印章之保管者仍無權
      逕持該印章，擅自作成文書而持以行使；若竟為之，如有
      足以生損害於公眾或他人之虞者，即不能卸免行使偽造私
      文書之罪責。至於行為人偽造之動機如何，於犯罪之構成
      ，不生影響（最高法院108年度台上字第2692號刑事判決
      參照）。觀諸卷附109年12月8日補領戶口名簿委託書所載
      ，係以告訴人乙○○列名為委託人，受委託人欄位則記載被
      告之姓名，足認該份委託書面之製作權人應為告訴人乙○○
      無訛。則被告既未經獲得告訴人乙○○事先之同意或授權，
      逕自刻用「乙○○」印章並蓋用在上述委託書之委託人簽章
      欄位，並偽簽「乙○○」之署名於其上，據以表彰告訴人乙
      ○○委託被告申請補領戶口名簿等不實事項，參諸前揭說明
      ，自屬冒用告訴人乙○○名義而偽造該份委託書。且被告嗣
      已交付不知情之苗栗縣竹南鎮戶政事務所承辦人員予以行
      使，顯足以生損害於乙○○之公共信用及戶政機關對於戶政
      資料管理之正確性，尚不因被告是否確實出於辦理社會補
      助之動機，即可異其認定。
（四）另依卷附手寫字條所示內容觀之，其上記載：「存款卡、
      存簿、印章全都在她身上，我也沒什麼錢，這裡一天那麼
      多錢」、「勞保有幫助我們，所以，我會撐下去」、「沒
      有勞保的，要怎麼辦，妳有勞保、一個月、17000元」等
      語（詳參原審苗簡字卷第25至29頁），固可推知被告曾與
      告訴人乙○○就勞退年金或醫療費用如何支應等事宜進行筆
      談，然其內容既未提及任何與申請補領戶口名簿有關之字
      句，無從認定被告已藉此手寫字條取得告訴人乙○○委託補
      領戶口名簿之授權。另細繹卷附LINE對話紀錄譯文內容，
      被告及方○○等人於109年12月8日前均未見有何關於申請補
      領戶口名簿之相關對話，其中方○○於109年12月7日傳送內
      容為：「我詢問院方，想以請假方式借出健保卡，但是得
      到回覆卻是你特別交代只有你可以動……你何居心？」等訊
      息，被告卻以：「妳也無權拿走……我才想妳幹嘛？」等語
      應答，方○○另傳送：「我要健保卡」、「沒做虧心事，不
      需要交代醫院扣住健保卡」等訊息（詳參他字卷第37、52
      頁）；而被告之妻李○○於109年12月8日則傳送：「我目前
      能找到的補助似乎只有兩種」、「……查詢媽的住宿補助時
      意外得知她有勞保年金」等內容，經方○○於同日回覆以：
      「我跟哥說過，我不清楚媽的財產現況」、「……有空時可
      以一起去相關單位查調」、「想一起給現金及嘗試辦理查
      調財產」等訊息，嗣方○○於109年12月9日傳送：「將你們
      查到的媽財力狀況公佈出來」、「媽的財產您們查出結果
      如何？」等內容（詳參他字卷第38至40頁）；被告於109
      年12月16日尚且質疑方○○：「順便問你，你當時從何拿到
      的？她的其他重要物品在你那邊嗎？請你自己跟她說清楚
      ！」等語，經方○○回覆：「不論其他，即使只論拿了別人
      的東西歸還給本人，不是很正常嗎？……你也不需要再保管
      了啊」等訊息（詳參他字卷第41頁）；嗣於109年12月22
      日，李○○則傳送：「所以健保卡身份證和身障卡都還媽了
      ！」等訊息（詳參他字卷第42頁），被告及告訴人乙○○並
      於同日共同書立卷附簽收證件收據（詳參偵字卷第18頁）
      。準此以言，可見案發時被告與方○○等兄妹間就告訴人乙
      ○○之證件保管問題迭生爭執，並非和睦，即令被告於告訴
      人乙○○住院期間暫時保管其部分證件，然被告於案發時是
      否確已取得告訴人乙○○或方○○關於申請補助事宜之授權或
      同意？仍非無疑。被告及選任辯護人徒託空言，率謂被告
      係獲授權處理告訴人乙○○申請補助事宜，故而有權辦理前
      置手續而補領戶口名簿等語，實有未洽，並不足取。　　
      　
（五）退步以言，縱使寬認被告獲得告訴人乙○○或其妹方○○之授
      權，得以向醫療衛生或社福機構查詢如何辦理告訴人乙○○
      之補助事宜，然其授權範圍亦僅止於蒐集資料以瞭解相關
      作業流程之查詢階段而已，此與其等家人業經決定向特定
      機構申請補助，而全權委託被告負責處理所需文件之情形
      ，仍屬有別，自不能混為一談。對照被告於110年8月12日
      所提出之刑事答辯狀載稱：「我妹有同意由我『探詢』補助
      相關事宜」、「由於此事前半年即109年5月，我的長子因
      入學，需要提供戶口名簿給校方查驗。我請母親提供卻反
      遭我母親以遺失為由，拒不提供，更無補辦意願」等語（
      詳參偵字卷第11頁），即足佐證方○○至多僅同意由被告出
      面查詢與請領告訴人乙○○補助事項有關之作業程序與實質
      內容，而非授權被告自行刻印、蓋章及辦理戶口名簿補領
      等攸關告訴人乙○○權益之行為。尤其被告既曾在本案發生
      前半年之109年5月間，因長子就學緣故而向告訴人乙○○索
      討戶口名簿遭拒，且當時告訴人乙○○更表明並無補領戶口
      名簿意願，提防之心昭然若揭；被告明知告訴人乙○○對於
      將戶口名簿交予自己一事多所顧忌，心存抗拒，縱使其於
      查詢相關社會補助請領事宜後，得知必須備妥告訴人乙○○
      之戶口名簿始可為之，衡情亦應再次徵詢告訴人乙○○之主
      觀意願，抑或向其妹方○○確認告訴人乙○○戶口名簿之下落
      ，方可另以告訴人乙○○名義申請補領戶口名簿。乃被告捨
      此而不為，逕自以協助告訴人乙○○申辦補助為由，冒用告
      訴人乙○○名義製作上開委託書，據以補領告訴人乙○○之戶
      口名簿，且未知會方○○等其他告訴人乙○○之最近親屬，已
      難認被告並無偽造私文書而持以行使之犯罪故意。
（六）至於「概括授權」之實質內涵及判斷基準如何界定，事涉
      權利主體之授權方式、用語及其附隨之外部情狀，本無從
      一概而論；惟因攸關授與權利之範圍廣狹，仍應依據個案
      事實審慎認定，非可流於空泛，而危及權利主體之既有權
      益。則於個案之判斷上，首先必須確認授權事實之有無，
      此一要件雖不以權利主體已有明示授與代理權之意思表示
      為限，倘其藉由一定之行為表徵創造授權外觀，已可間接
      推知其有授權之默示意思時，仍足當之。其次，就授權意
      思之延伸範圍如何界定，則應依據一般社會通念，合理解
      釋權利主體對外傳達之文句語意，足可認定其欲將原本必
      須逐一接受徵詢個別法律行為是否同意之繁瑣與不便，藉
      由合而為一個整體性、包括性之授權行為，取而代之，以
      求程序勞費之減省，惟不宜過度擬制或恣意擴張權利主體
      之真意，以免趨於浮濫而剝奪其管控自我生活風險之合理
      期待。本案被告至多僅於方○○討論補助事宜時，在方○○授
      意下負責查詢申辦補助之具體內容及程序要件，實則告訴
      人乙○○或方○○從未決定啟動申領補助款之流程，遑論授權
      被告出面代為辦理。則被告辯稱其有獲得告訴人乙○○概括
      授權之前提事實，已嫌無憑，難以採信。而被告僅獲授權
      查詢或瞭解申請補助之相關事宜，與其能否代刻印章並以
      受任人自居而申請補領戶口名簿，誠屬截然不同之授權內
      容，自難認為後者已為概括授權效力所及。換言之，受任
      人若係受他人委託查詢探訪有無締約機會，就潛在締約對
      象之接觸與資料蒐集，基於依民法第540條規定須於日後
      向委託人提出報告之所需，固然涵括在授權內容之合理射
      程範圍內，惟委託人是否與受任人蒐集資料之對象締結契
      約，容屬受任人完成報告義務後始能決定，斷無可能尚在
      尋求締約機會之試探階段，即可容許受任人恣意為委任人
      刻用印章，或以其名義對外辦理個人資料之核發。從而，
      被告縱使曾與告訴人乙○○或方○○商討申請補助事宜，甚至
      取得其等之容認、默許而得以查詢補助事項之要件與流程
      ，亦不能認為告訴人乙○○之授權範圍已擴及代刻印章或代
      為申辦戶口名簿補領事宜。選任辯護人於本案所持被告業
      已獲得告訴人乙○○「概括授權」之論點，及被告於本院所
      辯：「任何人」都會認為申請補發戶口名簿是在告訴人乙
      ○○授權同意之範圍內等語，均屬過度擬制告訴人乙○○之真
      意，而恣意擴張至原本並不存在之授權範圍，至為無稽，
      顯不足取。
（七）又證人即被告之妻李○○於原審審理時雖證稱：109年11月
      底，因醫院主任告知可以申請補助，我曾向告訴人乙○○提
      及申請補助的事情，告訴人乙○○有口頭同意，但當時證件
      不在我與被告這邊，也不在告訴人乙○○身上，必須要有證
      件及方○○同意才能去辦；後來告訴人乙○○入住慈祐醫院後
      ，主任也向我等表示方○○同意辦理補助，當時雖與告訴人
      乙○○筆談，但有沒有寫到申請補助部分，我已經記不清楚
      ；告訴人乙○○同意申請補助時，我不確定被告是否在旁邊
      ，後來再次提起時，被告就有在旁邊；我是確定竹南護理
      之家有補助可以申請後，去接告訴人乙○○出院當天向她詢
      問，告訴人乙○○有同意等語（詳參原審卷第113至118頁）
      。然證人李○○前揭證述內容，不但與證人即告訴人乙○○、
      證人方○○於原審審理時之證述內容大相逕庭，亦與前述LI
      NE對話紀錄譯文、簽收證件收據所示被告於109年12月22
      日始將告訴人乙○○之證件歸還乙節未盡相符，其真實性已
      堪存疑。加以被告於本案偵查階段從未提及其妻李○○如何
      獲得告訴人乙○○口頭授權辦理補助事宜之經過，其於110
      年8月12日之刑事答辯狀更載稱：「基於日後可能會有的
      長照需求，我夫妻與我妹夫妻曾開會商議，會議中我詢問
      我妹關於母親的財務狀況及存簿下落，我妹答稱不知情，
      我們開會後的共識為母親的財產需全部用在母親身上，而
      我妹也同意由我探詢補助相關事宜」等語（詳參偵字卷第
      11頁），顯見其等家屬關於查詢告訴人乙○○補助事宜之討
      論，係由被告、李○○及方○○夫妻共同會商，而非由李○○私
      下徵詢告訴人乙○○之意見，被告前揭答辯亦與證人李○○於
      原審所述相互齟齬。尤其證人李○○為被告之配偶，前揭證
      述內容亦與卷內其他事證迥然有異，恐非全無出於夫妻情
      誼而迴護偏袒被告之動機，所為證言之可信性已趨於薄弱
      ，自無從據此而為有利於被告之認定。選任辯護人指稱可
      依證人李○○於原審之證述內容，證明被告已獲告訴人乙○○
      之概括授權，自有可議，不足為取。
（八）再者，被告若於主觀上認為自己係獲得告訴人乙○○之概括
      授權，而有為其代刻印章或申請補領戶口名簿之合法權限
      ，則被告因而取得之「乙○○」印章及補發後之戶口名簿，
      即為其受託為告訴人乙○○處理事務所獲致之工作成果，被
      告理應悉數交予告訴人乙○○收執，以示其忠實執行受託事
      務而無藏私之心。乃被告竟於原審及本院審理時均供稱：
      我為告訴人乙○○代刻之印章，已經丟入垃圾桶銷毀，至於
      補領的戶口名簿，我也已經銷毀掉等語（詳參原審訴字卷
      第127至128頁，本院卷第148至149頁），似未徵詢告訴人
      乙○○之意見，即自行毀棄上開印章、戶口名簿，而未予告
      訴人乙○○支配管領上開重要個人物品之機會，如何能謂被
      告純係追求告訴人乙○○之利益而為本案犯行？且刑法處罰
      偽造文書行為，乃因文書在現代社會生活、經濟交易活動
      中，攸關各種法律關係之存在、維繫與證明，故應確保其
      製作名義之真正，以維護文書所表彰意思表示之成立、內
      容乃至利用上之公信力，故該刑罰所保障者，乃公眾或個
      人法律、經濟交易往來之公共信用法益，非製作名義人本
      身之製作權，苟偽造文書結果有損及公眾或行為人公共信
      用之虞，即已足生損害於公眾或他人（最高法院101年度
      台上字第5323號刑事判決參照）。被告冒用告訴人乙○○名
      義而製作申請補領戶口名簿之委託書，客觀上已使不知情
      之戶政機關承辦人員誤信告訴人乙○○確有委託被告辦理之
      真意，難謂對於戶政機關核發戶口名簿管理之正確性，以
      及告訴人乙○○於社會生活中之公共信用，均無發生任何損
      害之虞。選任辯護人徒以一己之說詞，自行詮釋刑法偽造
      文書罪之法益侵害觀點，並妄加推論本案並不存在法益之
      侵害，亦不足以生損害於告訴人乙○○或戶政機關，難認有
      據，殊難採信。
（九）至於選任辯護人所稱被告於告訴人乙○○住院期間是否實際
      照護乙○○，及被告之妹方○○是否分擔告訴人乙○○之醫療費
      用等情，皆與被告能否冒用告訴人乙○○名義製作委託書而
      申請補領戶口名簿一事，本無必然之關聯性。即令證人即
      告訴人乙○○、證人方○○針對此情所述未盡一致或與客觀事
      證有所扞格，仍無從反推被告已獲告訴人乙○○之授權而製
      作前述委託書。另就選任辯護人所爭執告訴人乙○○之證件
      是否曾經方○○自行取走、方○○將告訴人乙○○之證件交予被
      告之用意為何，以及告訴人乙○○對被告隱瞞其領取勞退年
      金事實之原因、方○○是否曾向被告表示告訴人乙○○之戶口
      名簿已遺失等事項，至多僅與被告之行為動機或目的形成
      有關，均無從合理化被告未獲告訴人乙○○授權，而無權製
      作委託書據以補領戶口名簿之行為。又被告於本院聲請傳
      喚證人鄒○○、劉○○，欲證明告訴人乙○○曾於病榻授權委託
      被告代為申請補助款，並函詢慈祐醫院附設護理之家，請
      其提供告訴人乙○○入住之契約書（詳參本院卷第88至89頁
      ）；惟上開證人僅係醫院護理人員，縱使曾經負責照料告
      訴人乙○○，亦無可能參與討論或刻意聽聞被告如何取得告
      訴人乙○○授權之經過，且依被告於偵查中所述，根本未曾
      提及上開證人在場見聞告訴人乙○○親口委託處理補助事宜
      。至於告訴人乙○○基於何種目的入住慈祐醫院附設護理之
      家，與被告能否冒用告訴人乙○○名義申請補領戶口名簿並
      無直接關聯，縱使告訴人乙○○確有入住需求，亦無從將被
      告之行使偽造私文書犯行正當化。從而，本院即使傳喚證
      人鄒○○、劉○○到庭接受詰問，並函請慈祐醫院附設護理之
      家提供告訴人乙○○入住之契約書，均無從推翻前揭不利於
      被告之事實認定，難認與本案待證事實有何重要關係。本
      院依刑事訴訟法第163條之2第2項第2款之規定認無調查必
      要，應予駁回被告上開調查證據之聲請。　　
四、綜上所述，被告及選任辯護人上開所辯各節均屬無據，難認
    可採。本案事證已臻明確，被告行使偽造私文書之犯行洵堪
    認定，應予依法論科。
參、論罪科刑：　　
一、按偽造文書可分為「有形之偽造」及「無形之偽造」。「有
    形之偽造」係指無製作權之人，假冒他人之名義而製作內容
    不實之文書。「無形之偽造」則係指有製作權之人，以自己
    名義，製作內容不實之文書；或行為人向有製作權之人為虛
    偽之報告或陳述，使之據以製作內容不實之文書。刑法第21
    0條之偽造私文書罪，係以無製作權之人假冒他人之名義製
    作內容不實之文書為構成要件（最高法院96年度台上字第73
    5號刑事判決參照）。被告並無製作申請補領戶口名簿委託
    書之權限，竟冒用告訴人乙○○名義製作該份委託書並持以行
    使，核其所為，係犯刑法第216條、第210條之行使偽造私文
    書罪。
二、又按家庭暴力防治法所稱家庭暴力，係指家庭成員間實施身
    體、精神或經濟上之騷擾、控制、脅迫或其他不法侵害之行
    為；所稱家庭暴力罪，係指家庭成員間故意實施家庭暴力行
    為而成立其他法律所規定之犯罪，家庭暴力防治法第2條第1
    款、第2款分別定有明文。查被告與告訴人乙○○為母子關係
    ，有被告之個人戶籍資料查詢結果在卷可佐（詳參他字卷第
    20頁），其等具有家庭暴力防治法第3條第3款所定之家庭成
    員關係。被告對於告訴人乙○○故意實施經濟上不法侵害行為
    而成立刑法之行使偽造私文書罪，即屬家庭暴力防治法第2
    條第2款所稱之家庭暴力罪，惟因家庭暴力防治法對於家庭
    暴力罪並無科處刑罰之規定，自應依刑法之規定論罪科刑。
三、被告偽造如附表編號1所示之印章，及於如附表編號2所示之
    文書上蓋用而形成偽造之印文，並偽造署押，均為偽造私文
    書之階段行為，其偽造私文書後持以行使，偽造之低度行為
    ，應為行使之高度行為所吸收，均不另論罪。
四、另按刑法第59條規定之酌量減輕其刑，必須犯罪另有特殊之
    原因與環境，在客觀上足以引起一般同情，認為即使宣告法
    定最低度刑，猶嫌過重者，始有其適用。此所謂法定最低度
    刑，固然包括法定最低本刑；惟遇有其他法定減輕事由時，
    則係指適用其他法定減輕事由減輕其刑後之最低度刑而言。
    倘被告另有其他法定減輕事由，應先適用該法定減輕事由減
    輕其刑後，猶認其犯罪之情狀顯可憫恕，即使科以該減輕後
    之最低度刑仍嫌過重者，始得適用刑法第59條規定酌量減輕
    其刑（最高法院105年度台上字第2625號刑事判決參照）。
    本案被告明知未獲授權，卻冒用母親即告訴人乙○○名義申請
    補領戶口名簿，過程中並未知會其妹方○○等其他告訴人乙○○
    之最近親屬，犯案迄今亦未坦承犯行，更錯失取得告訴人乙
    ○○諒解或與其達成民事和解之機會，難認有何可值憫恕之處
    ，被告所為更不足以引起一般人普遍之同情，應無適用刑法
    第59條酌減其刑之餘地。且行使偽造私文書罪之法定本刑為
    5年以下有期徒刑，縱使未依刑法第59條之規定酌減其刑，
    法院仍得於法定刑範圍內，衡酌情節科處被告得易科罰金之
    刑，自無任何情輕法重、刑罰過苛之可言。選任辯護人於本
    院審理時主張被告所為在倫理上並無可非難之處，應依刑法
    第59條酌減其刑，難認妥適，尚無足取。　　　　
肆、維持原判決之理由：
一、原審審理結果，認為被告涉犯行使偽造私文書罪之事證明確
    ，適用刑法第216條、第210條、第41條第1項前段、第219條
    等規定，並以行為人之責任為基礎，審酌被告未經母親即告
    訴人乙○○之同意或授權，為取得戶口名簿以申請補助，恣意
    偽造「乙○○」之印章、印文及署押，向戶政機關申請補領戶
    口名簿，影響戶政機關對於戶政資料管理及文件註銷核發之
    正確性，並使告訴人乙○○有受戶口名簿被註銷、無故外流等
    損害之虞，所為誠值非難。而被告犯罪動機係為申請補助，
    固可認其非出於惡意，然無從正當化其擅自偽造委託書而予
    行使之行為，又被告迄未取得告訴人乙○○之諒解或與其達成
    和解，或賠償其損害，惟參諸被告與告訴人乙○○之關係為母
    子，其所申請補領之文件為戶口名簿，所生實害究屬有限；
    另考量被告前無任何前科紀錄，犯後尚能坦承客觀犯行之態
    度，於原審自述所受教育程度為大學畢業，目前從事生技公
    司廠務工作，月薪約新臺幣3萬5000元，與配偶、2名子女同
    住等一切情狀，量處有期徒刑2月，併諭知易科罰金之折算
    標準。另就沒收部分，說明如附表編號1所示之「乙○○」印
    章1枚，為偽造之印章，及如附表編號2所示之「乙○○」印文
    、署押各1枚，分別為偽造之印文、署押，不問屬於犯人與
    否，均應依刑法第219條之規定宣告沒收。至於被告所偽造
    如附表編號2之私文書，雖係犯罪所生之物，惟既已持向戶
    政機關承辦人員行使，則該等文書即非屬於被告所有，自無
    從宣告沒收。經核原審業已詳予說明認定被告犯罪所憑證據
    及論述理由，所為認事用法均無違誤，量刑亦屬妥適。　　
    　
二、被告仍執前揭否認犯罪之辯解提起上訴，惟被告始終未獲告
    訴人乙○○之明確授權，卻擅自冒用告訴人乙○○之名義申請補
    領戶口名簿，犯罪事實至臻明確；而被告及選任辯護人雖以
    獲得告訴人乙○○概括授權等情為辯，然此亦屬過度擬制或恣
    意擴大告訴人乙○○之真實意涵，無足據此而為有利於被告之
    認定；且被告所持其他否認涉犯行使偽造私文書罪之辯解如
    何不足採信，均經本院詳予論述指駁如前，茲不贅述。至於
    選任辯護人雖主張本案應依刑法第61條免除其刑（詳參本院
    卷第153頁），惟刑法第61條得以免除其刑之法定要件，除
    情節輕微、顯可憫恕之外，尚須依刑法第59條酌減其刑後仍
    嫌過重，且所犯符合刑法第61條各款所列罪名者，始足當之
    。被告所犯刑法第216條、210條行使偽造私文書罪，原本即
    不在刑法第61條各款罪名之列，且本案亦不宜依刑法第59條
    酌減其刑，已如前述；選任辯護人疏未詳查刑法第61條之規
    範架構，率謂本案應依前揭規定判決免刑，所持見解似有違
    誤，並非可取。又按緩刑宣告之裁量，法院應就被告有無再
    犯之虞，能否由於刑罰之宣告而策其自新及有無可認為暫不
    執行刑罰為適當之情形等因素而為判斷，屬於法院得依職權
    自由裁量之事項。且宣告緩刑與否，固屬實體法上賦予法院
    得為自由裁量之事項，惟法院行使此項職權時，除應審查被
    告是否符合緩刑之法定要件外，仍應就被告有以暫不執行刑
    罰為適當之情形，亦即應就被告犯罪狀況、有無再犯之虞，
    及能否由於刑罰之宣告而策其自新等情，加以審酌；法院行
    使此項裁量職權時，應受一般法律原則之拘束，即必須符合
    所適用法律授權之目的，並受法律秩序之理念、法律感情及
    慣例等所規範，若違反比例原則、平等原則時，得認係濫用
    裁量權而為違法。又行為人犯後悔悟之程度，是否與被害人
    （告訴人）達成和解，以彌補被害人（告訴人）之損害，均
    攸關法院諭知緩刑與否之審酌，且基於「修復式司法」理念
    ，國家亦有責權衡被告接受國家刑罰權執行之法益與確保被
    害人（告訴人）損害彌補之法益，使二者間在法理上力求衡
    平（最高法院108年度台上字第623號刑事判決參照）。被告
    於本案犯罪後均矢口否認犯行，更未與告訴人乙○○達成和解
    ，其歷經本案偵審階段始終不願反省悛悔之態度，難認毫無
    再犯之虞，本院認無諭知緩刑宣告之餘地。選任辯護人另稱
    被告僅係初犯，請為緩刑宣告等語，亦有未洽，並非可採。
    綜上所陳，被告提起上訴否認犯罪，其所為辯解均不足以動
    搖原判決所為事實認定或量刑判斷，並非可採。本案被告上
    訴為無理由，應予駁回。
據上論結，應依刑事訴訟法第368條，判決如主文。
本案經檢察官呂宜臻聲請以簡易判決處刑，檢察官丙○○到庭執行
職務。
中　　華　　民　　國　　111 　年　　11　　月　　15　　日
          刑事第十二庭    審判長法　官  張  國  忠 
　　　　　                      法　官  陳      葳
　　　　　　　      　　　　　  法　官  高  文  崇
以上正本證明與原本無異。
如不服本判決應於收受送達後20日內向本院提出上訴書狀，其未
敘述上訴之理由者，並應於提起上訴後20日內向本院補提理由書
（均須按他造當事人之人數附繕本）「切勿逕送上級法院」。因
疫情而遲誤不變期間，得向法院聲請回復原狀。  

　　　　　　　　　　       　　 書記官  施  耀  婷

中　　華　　民　　國　　111 　年　　11　　月　　15　　日
                

附表
編號 物品名稱  偽造之印章及數量  1 「乙○○」印章  印章1枚  編號 文件名稱 欄位 偽造之印文、署押及數量 卷證頁數（影本） 2 委託書 委託人欄 印文1枚、署名1枚 他卷第11頁反面、第27頁反面 合計 偽造之「乙○○」印章、印文、署押各1枚